臺灣臺南地方法院民事判決　　　　　　　 100年度婚字第85號
原　　　告　蔡宛蓁原名蔡阿嬌.
被　　　告　周明城
訴訟代理人　楊慧娟律師
上列當事人間請求確認婚姻關係存在事件，經本院於民國100年3
月28日言詞辯論終結，判決如下：
    主      文
原告之訴駁回。
訴訟費用由原告負擔。
    事實及理由
甲、程序方面：
    按婚姻無效或撤銷婚姻，與確認婚姻成立或不成立及離婚或
    夫妻同居之訴，專屬夫妻之住所地或夫、妻死亡時住所地之
    法院管轄，民事訴訟法第568條第1項前段定有明文。又按「
    確認婚姻成立或不成立」，自字面解釋，雖與「確認婚姻關
    係存在或不存在」尚屬有間，然在實務上，如當事人就兩願
    離婚是否無效有爭執為原因，而訴求確認婚姻關係存在或不
    存在，亦認屬於民事訴訟法第568條第1項所謂確認婚姻成立
    或不成立之訴，此細繹本院33年上字第4885號判例意旨可以
    明瞭（最高法院73年台上字第3389號裁判參照）。查本件原
    告主張兩造協議離婚時，僅有一名證人武健在場，而另一名
    證人王蕙莉並不在場，並未達協議離婚之要件，而訴請確認
    兩造婚姻關係存在等語。惟兩造係於民國74年4月5日協議離
    婚，當時兩造共同住居所位在臺南，此有原告所提出之戶籍
    謄本1件、離婚協議書影本1件附卷可稽，並經原告當庭陳述
    明確，復為被告所未爭執，堪予認定。則兩造離婚時共同住
    所地既在臺南，揆諸前開說明，本院對於本件訴訟即有管轄
    權，核先敘明。
乙、實體方面：
一、原告主張：兩造於74年4月5日協議離婚，然當天是清明節，
    律師事務所均休假，被告因此自報紙分類廣告中尋得離婚證
    人啟事，聯絡名叫武健之證人，武健1人前來事務所且拿出
    事先已簽好證人武健、王蕙莉名字之離婚協議書，由兩造於
    該離婚協議書上簽章，證人武健賺取費用新臺幣（下同）
    6,000元後即離去，惟當時另一名證人王蕙莉並未在場，沒
    有符合「親聞所見」、「親耳所聽」「雙方」是否離婚的意
    思，且翌日兩造至戶政事務所辦理離婚登記時，證人武健、
    王蕙莉均未到場，兩造在戶政事務所等了幾分鐘後，即有1
    名男子前來偕同兩造辦理離婚登記，而那名男子應不是武健
    。茲因兩造離婚不具法定要件，係無效之法律行為，兩造之
    婚姻關係並未合法解消，原告為此爰訴請確認之等語。並聲
    明：確認兩造婚姻關係存在。
二、被告則以：原告之主張並非事實，查兩造於74年4月5日係共
    同至武健與王蕙莉所在之事務所，當日係由王蕙莉及武健2
    人共同接待兩造，而由武健與兩造洽談離婚事宜，王蕙莉則
    在旁之另一桌子上書寫兩造間之離婚協議書。另兩造於74年
    4月6日至臺南市後壁區戶政事務所辦理離婚登記時，因證人
    並未陪同到場，經戶政人員表示，依其內部規定，證人有到
    場之義務，基此，被告還打電話請武健及王蕙莉趕至戶政事
    務所，因武健及王蕙莉係居住在臺南市，離後壁區戶政事務
    所尚有一段距離，為此兩造曾在戶政事務所等候該2人約莫1
    個小時以上，始完成離婚登記之手續，被告迄今仍有甚深之
    印象，且戶政機關人員不可能由非證人本人之人作證，就辦
    理離婚登記等語，資為抗辯。並聲明：如主文所示。
三、按確認之訴，非原告有即受確認判決之法律上利益者，不得
    提起，民事訴訟法第247條第1項定有明文。亦即原告提起確
    認之訴，必須其主張之法律關係存否在當事人間不明確，致
    原告之權利或其他法律上之地位有不安之危險，即時有以確
    認判決除去之必要，其在法律上始有受判決之利益（最高法
    院52年台上字第1922號判例意旨參照）。查本件原告主張兩
    造間婚姻關係存在，既為被告所否認，則兩造間就該法律關
    係存否已有不明確之狀態，且得以判決確認，將此不安狀態
    除去，是原告提起本件確認兩造間婚姻關係存在之訴訟，即
    有受確認判決之法律上利益。
四、又查原告主張兩造原為夫妻關係，嗣於74年4月5日簽立離婚
    協議書，並於74年4月6日辦理離婚登記之事實，為被告所不
    爭執，並有戶籍謄本1件、個人戶籍資料查詢表1件、離婚協
    議書影本1件附卷可稽，堪認屬實。
五、次按兩願離婚應以書面為之，有二人以上證人之簽名，74年
    6月3日修正前之民法第1050條定有明文。又按關於親屬之事
    件，在民法親屬編修正前發生者，除施行法有特別規定外，
    不適用修正後之規定，亦為民法親屬編施行法第1條所明定
    。查本件兩造於74年4月5日離婚，係於74年6月3日民法1050
    條修正前所發生，揆諸前開規定，自應適用74年6月3日修正
    前之民法第1050條之規定。再按夫妻間雖有離婚之合意，如
    未依民法第1050條之方式為之，依民法第73條之規定自屬無
    效（最高法院28年度上字第1306號判例參照）；又兩願離婚
    書證上應有證人之簽名，其目的在於確保當事人離婚之真意
    ，因此證人雖不限於作成離婚書證時為之，亦不限於協議離
    婚時在場之人，始得為證人，然究難謂非親見或親聞雙方當
    事人確有離婚真意之人，亦得為證人（最高法院68年台上字
    第3792號判例參照）。抑且，為確保當事人離婚之真意，所
    謂「親聞」應係指證人親自從當事人雙方聞悉渠等確有離婚
    之真意而言，否則證人如僅憑第三人片面之詞，而簽名於離
    婚協議書，因其無從確知當事人是否具有離婚之真意，即與
    前揭法文之立法意旨有違。再當事人主張於己有利之事實者
    ，就其事實有舉證之責任，民事訴訟法第277條定有明文。
    查本件原告以兩造協議離婚時，證人武健係拿事先已簽好證
    人武健、王蕙莉名字之離婚協議書讓兩造簽章，離婚協議書
    上所列證人王蕙莉並未到場親見、親聞兩造有離婚之意思，
    而主張兩造離婚欠缺二人以上之證人，應屬無效云云，既經
    被告否認，則原告自應就其前開主張負舉證責任。經查，證
    人武健及王蕙莉均證稱於兩造簽立離婚協議書時，證人武健
    、王蕙莉均有全程在場見證兩造確有離婚之意等語（均詳見
    100年3月28日言詞辯論筆錄），則由證人武健、王蕙莉之證
    述觀之，武健、王蕙莉均有親自到場擔任兩造離婚之證人，
    應知悉兩造確有離婚真意，此外，原告並無法舉證證明兩造
    離婚欠缺法定要件，是原告主張兩造離婚為無效云云，並不
    足採。從而，原告以上開主張事由請求確認兩造婚姻存在，
    尚乏依據，不應准許。
六、本件事證已臻明確，兩造其餘攻擊防禦方法及舉證，於判決
    結果不生影響，爰不予一一論列，併予敘明。
丙、結論：
    本件原告之訴為無理由，依民事訴訟法第78條，判決如主文
    。
中    華    民    國   100    年    4     月    11    日
                  家事法庭    法  官   葉惠玲
以上正本係照原本作成。
如對本判決上訴，須於判決送達後20日內向本院提出上訴狀，如
委任律師提起上訴者，應一併繳納上訴審裁判費。
中    華    民    國   100    年    4     月    11    日
                              書記官   謝麗首